【裁判字號】    94,家訴,35
【裁判日期】    950207
【裁判案由】    履行協議
【裁判全文】
臺灣臺南地方法院民事判決              94年度家訴字第35號
原      告  乙○○
訴訟代理人  洪梅芬律師
            李季錦律師
            涂欣成律師
被      告  甲○○
訴訟代理人  林國明律師
右當事人間請求履行協議事件，本院判決如左：
    主    文
被告應給付原告新臺幣200000元及自民國94年5月11日起，至清
償日，按年利率百分之5計算之利息。
被告應自民國95年1月1日起，至民國104年11月30日止，按每半
年各給付原告新臺幣240000元。
本判決第1項於原告以新臺幣70000元供擔保後，得假執行；但被
告如於執行標的物拍定、變賣前，以新臺幣200000元為原告預供
擔保後，得免為假執行。
本判決第2項於各該給付期限屆滿時，於原告以新臺幣80000元供
擔保後，得假執行；但被告如於執行標的物拍定、變賣前，以新
臺幣240000元為原告預供擔保後，得免為假執行。
訴訟費用由被告負擔。
    事    實
甲、原告方面：
  壹、聲明：
  一、被告應給付原告新臺幣（下同）200000元及自訴狀繕本送
      達之翌日起，至清償日止，按年利率百分之5計算之利息
      。
  二、被告應自民國（下同）95年1月1日起，至104年11月30日
      止，按每半年各給付原告240000元。
  二、原告願供擔保，請准宣告假執行。
  貳、陳述：
  一、兩造於81年5月2日結婚，婚後育有子女吳承儒（82年6月
      29日生）、吳承栩（84年11月2日生），嗣兩造於91年10
      月22日協議離婚，並約定上開子女均由原告監護，且被告
      （軍職）退休後，應將每半年所領退休金之3分之2給付原
      告，以作為上開子女之教育、扶養費至學業完成，待子女
      學業完成後，退休金之3分之2轉為給付原告作為贍養費。
  二、被告於簽訂離婚協議書時，口頭表示每月退休金至少在
      60000元以上，故離婚協議書第3點所指之「退休金」，應
      除法定之退休金外，尚包括年中慰問金、軍人退伍保險金
      之優惠存款利息在內，亦即係指被告因退休而所領取之全
      部金額而言。被告每月依舊制、新制所領之退休俸金、年
      中慰問金、軍人退伍保險金之優惠存款利息合計應為
      71377元，若以3分之2計算，被告每月應給付原告至少在
      40000元以上，但被告自93年8月1日退伍後至94年12月31
      日前，僅付原告480000元，尚積欠至少200000元以上，故
      原告請求被告一次給付200000元及自訴狀繕本送達之翌日
      起，至清償日止，按年利率百分之5計算之利息，並自95
      年1月1日起至104年11月31日止，按每半年各給付240000
      元。
  三、原告固於93年1月16日自被告在保證責任臺南市第三信用
      合作社之帳戶提領400000元，但此係給付93年1月至7月之
      扶養費，故原告並未請求該部分之金額。
  四、坐落臺南市○○○○街135號3樓之8之房屋係原告父親於84
      年9月間代付自備款所購買，貸款本息則由原告以薪資存
      入臺灣銀行每月扣繳，被告並未支付分文，另一棟房屋由
      原告於91年7月標得，並於92年3月間賣出，均係原告之父
      親出資購買的。
  五、被告主張剩餘財產差額分配請求權之消滅時效期間應係2
      年，被告之請求權已罹於時效而消滅，故原告不同意被告
      之抵銷，且被告未能舉證兩造財產之差額究為多少？
  六、被告及現任配偶現均在私立華德高級工業家職業學校任職
      ，被告薪資為42134元，配偶之薪資為34035元，係屬高所
      得家庭，被告之生活應無問題，且被告之父親係軍職退伍
      ，被告之母親現開小雜貨店，收入均應足以生活，不須被
      告之扶養。
  、證據：提出離婚協議書、戶籍謄本、存證信函等各1份。
乙、被告方面：
  壹、聲明：
  一、原告之訴及假執行之聲請均駁回。
  二、如受不利之判決，被告願供擔保，免為假執行。
  貳、陳述：
  一、被告自93年8月1日起至94年12月31日止，每月已給付原告
      30000元，且被告曾於92年12月間擅自向被告在第三信用
      合作社帳戶內提領400000元，上開部分均應扣除，況被告
      尚須扶養父母及智障之弟弟吳金典，實在沒有餘力再負擔
      扶養費用，故有情事變更原則之適用，故依民法第1118條
      、1121條之規定，請求變更扶養之程度及方法，被告應可
      免除扶養之義務。
  四、被告所有而坐落臺南市○○○○街135號3樓之8之房屋價值
      0000000元過戶給原告，且又原告曾用兩造共有之存款約
      0000000元購買了一棟房屋，登記在原告名下，被告依民
      法第1030條之1第1項之規定，請求平均剩餘財產差額，且
      被告主張抵銷。
  、證據：提出被告開立之臺灣銀行臺南分行000000000000號
            綜合存款存摺、臺灣銀行臺南分行000000000000號
            優惠儲蓄存款綜合服務存摺、臺南安平郵局000000
            00000000000號郵政存簿儲金簿等影本、身心殘障
            手冊等各1份、收據4份、郵政國內匯款執據3份。
    理  由
一、按解釋意思表示，應探求當事人之真意，不得拘泥於所用之
    辭字，民法第98條定有明文。依兩造所簽訂之離婚協議書所
    載：「三、男方現為職業軍人，如退休後應將每半年所領之
    退休金三分之二給女方作為孩子之教育、撫養金至學業完成
    。四、子女學業完成後，退休金三分之二轉為給女方之贍養
    費」等語以觀，雖離婚協議中記載被告給付教育、撫養金係
    依退休金為計算標準，但兩造對退休金之定義及範圍既有爭
    執，本院即應探究兩造於簽訂離婚協議書時內心之真意，不
    得單純地拘泥於所用「退休金」之辭字，合先明。
二、經查：
（一）依證人即兩造所生之子吳承儒證稱：「我爸媽談協議離
    婚是在家裡談，當時我在場，我爸爸當時有說他月的退休金
    要給我們三分之二，我爸爸說他每月有六萬元，要給我和我
    妹妹一個人二萬元。」等語，再依證人即原告之妹妹黃婷婷
    證稱：「是的，兩造是在律師事務所寫離婚協議書，當時被
    告為了達成離婚協議的目的，他有說他的退休金每月有6萬
    元，拿三分之二給二個小孩，每月最少有四萬元。他說退休
    金額不用寫在離婚協議書上。」等語（均參見94年12月27
    日言詞辯論筆錄），渠等所言互核一致。又依被告開立之臺
    灣銀行臺南分行000000000000號綜合存款存摺、臺灣銀行臺
    南分行000000000000號優惠儲蓄存款綜合服務存摺、臺南安
    平郵局00000000000000000號郵政存簿儲金簿等影本各1份所
    載，被告於93年7月30日受領退撫金192113元，於93年12月
    31日受領退撫金83385元，於94年7月1日受領退撫金88445元
    ，於95年1月2日受領退撫金85915元，於93年12月25日受領
    俸金差額5580元，於94年4月15日受領俸金差額5580元，於
    94年7月1日受領退役俸195096元，於95年1月1日受領退役俸
    195096元，於94年1月28日受領年慰問金21025元，又自93年
    9月1日至95年1月2日每月均受領軍人退伍保險金之優惠存款
    利息22775元，上開所謂「退撫金」、「俸金差額」、「退
    役俸」，觀諸名目即知均屬「退休金」之範圍無疑，故被告
    自93年8月1日至95年6月30日合計23個月之退休金為851210
    元，平均每月退休金為37009元（四捨五入）。至於年慰問
    金21025元及軍人退伍保險金之優惠存款利息22775元，合計
    每月平均為24527元（四捨五入），此雖非退休金，但對退
    休人員而言尚屬相當高之所得，則兩造於簽訂離婚協議書亦
    將之列入退休金之範圍，應合常情，故若將平均每月退休金
    37009元加上平均每月年慰問金及軍人退伍保險金之優惠存
    款利息24527元，合計為61536元，此金額正與上開證人所言
    被告自稱每月退休金至少有60000元等語相符，故應認上開
    離婚協議書雖未明定退休金之定義及金額，但實際上兩造已
    約定退休金係以60000元為準，則被告給付原告之扶養費或
    贍養費亦應以60000元為計算之基礎，始符合兩造之真意。
    若被告應給付之扶養費或贍養費以退休金之三分之二計算，
    被告每月應給付原告40000元，換言之，每半年即應給付
    240000元，則被告自93年8月1日至94年12月31日給付應原告
    之扶養費合計應為680000元。
（二）依被告提出收據4份、郵政國內匯款執據3份所載，被告自
      93年8月1日至94年12月31日給付原告之扶養費合計為
      400000元，又原告自認另受領被告給付之80000元，但無
      收據，又原告雖亦自認於93年1月16日自被告在保證責任
      臺南市第三信用合作社之帳戶提領400000元，但此係被告
      給付93年1月至7月之扶養費，有收據1份可憑，原告並未
      請求該部分之金額，故被告不得請求將此400000元之部分
      扣除，故應以原告自認之480000元為準，故應認被告自93
      年8月1日至94年12月31 日給付原告之扶養費合計為
      480000元，故應認被告尚積欠200000元未付。
（三）被告之父親吳耀三於94年領有退休俸合計438477元，其退
      休俸金374604元，主食代金11160元、眷補費及眷實代金
      7272元、年終慰問金45441元，有國軍薪俸資料管制處函1
      份可憑，被告之父親吳耀平均每月可領36540元，被告之
      母親吳林春菊亦自行開設雜貨店，每日亦近有200元或300
      元之收入等情，亦經渠證述明確，換言之，渠每月亦有近
      6000元或9000元之收入，若依行政主計處公布臺灣地區平
      均每人每消費支出統計表所載，上開收入應自足以供養被
      告之父母親，應不須被告另行扶養。又縱被告之弟弟吳金
      典真須他人之扶養，但依民法第1115條第1項之規定，應
      先由被告之父母親負扶養之義務，而依被告之父母親之收
      入，應已足以扶養吳金典，被告並不須負扶養吳金典之義
      務，又縱被告真要扶養吳金典，依民法第1116條第1項之
      規定，被告亦應先扶養吳承儒及吳承栩，不得先扶養吳金
      典。
（四）依民法第334條第1項之規定，須二人互負債務者始有主張
      抵銷之可言，而本件原告係請求被告給付吳承儒及吳承栩
      之教育、撫養金，受益者應係吳承儒及吳承栩，而非原告
      本人，姑不論原告有無給付被告剩餘財產之義務，縱真有
      此義務，亦係原告本人須付給付之義務，與吳承儒及吳承
      栩無涉，故被告不得以其對原告本人所得分配之財產與其
      應給付吳承儒及吳承栩之教育、撫養金，主張相互銷抵。
（五）被告現在私立華德高級工業家事職業學校任職，月俸
      42134元，被告現任配偶月俸34035元，有該校函文1份可
      憑，若再加上被告軍職退休後平均每月可領之61536元，
      合計為137705元，扣除平均每月給付原告之40000元後，
      尚有97705元，應自足以供養被告自身及其他子女，故無
      情事變更原則之適用，被告不得免除扶養之義務。
三、綜右所述，原告主張應屬可採，被告所辯，應不可採。又被
    告既尚積欠原告扶養費200000元，應屬給付遲延，依民事訴
    訟法第246條之規定，原告自有預為請求至104年11月30日止
    之扶養費之必要。從而，原告請求被告應給付原告200000
    元並自訴狀繕本送達之翌日即94年5月11日起，至清償日止
    ，按年利率百分之5計算之利息，及被告應自95年1月1日起
    ，至104年11月30日止，按每半年各給付原告240000元，均
    屬合法，均應准許。
四、兩造分別陳明願供擔保，聲請宣告假執行或免為假執行，經
    核無不合，爰各酌定相當擔保金額，併准許之。
五、據上論結，原告之訴為有理由，依民事訴訟法第78條、第39
    0條第2項、第392條第2、3項，判決如主文。
中    華    民      國    95  年    2      月   7     日
                       家事庭 法  官  彭振湘
右為正本係照原本作成。
如對本判決上訴，須於判決送達後20日內向本院提出上訴狀。
中    華    民      國    95  年    2      月   7     日
                              書記官  蕭伊舒


司法院資訊處製作；財團法人民間司法改革基金會備份。
